ACORDAO-COMPLETO-2391319

ACÓRDÃO 624/2020 ATA 8/2020 - PLENÁRIO

VISTOS, relatados e discutidos estes autos de representação formulada pela Secretaria de Controle Externo de Aquisições Logísticas (Selog) para apurar a indevida participação da Equipar Construção Comércio e Serviços Ltda. como ME-EPP, a despeito de estar impedida de fazê-lo, em diversos pregões eletrônicos durante o exercício de 2017, em desacordo com os arts. 3º, II, § 4º, e 48, I, da Lei Complementar nº 123, de 2006;
	ACORDAM os Ministros do Tribunal de Contas da União, reunidos em Sessão do Plenário, ante as razões expostas pelo Relator, em:
	9.1. conhecer da presente representação, já que satisfeitos os requisitos de admissibilidade previstos nos arts. 235 e 237, VI, do RITCU, para, no mérito, considerá-la procedente;
	9.2. declarar a inidoneidade da Equipar Construção Comércio e Serviços Ltda. (CNPJ 20.818.418/0001-18) para participar de licitação na administração pública federal ou nos certames promovidos pelos Estados, Distrito Federal e Municípios com a aplicação de recursos federais, pelo período de 1  (um) ano, nos termos do art. 46 da Lei nº 8.443, de 1992;
	9.3. determinar que a Selog adote as seguintes medidas:
	9.3.1. envie a cópia deste Acórdão, com o Relatório e o Voto, aos seguintes destinatários:
	9.3.1.1. à Controladoria-Geral da União, para ciência e adoção da providência determinada pelo item 9.2 deste Acórdão no prazo máximo de 30 dias contados da ciência desta deliberação; e
	9.3.1.2. a todas as instituições condutoras dos pregões indicados às Peças 4 e 28 (p. 2) , para ciência; e
	9.3.2. arquive o presente processo.

Representação para apurar suposta indevida participação de empresa em pregões eletrônicos.

Secretaria de Gestão.

3. Responsável:  Equipar Construção, Comércio e Serviços Ltda. (CNPJ 20.818.418/0001-18).

13.1. Ministros presentes: José Mucio Monteiro (Presidente), Walton Alencar Rodrigues, Augusto Nardes, Raimundo Carreiro, Ana Arraes e Bruno Dantas.
13.2. Ministro-Substituto convocado: André Luís de Carvalho (Relator).
13.3. Ministro-Substituto presente: Weder de Oliveira.

ANDRÉ DE CARVALHO

Trata-se de representação formulada pela Secretaria de Controle Externo de Aquisições Logísticas (Selog) para apurar a indevida participação da Equipar Construção Comércio e Serviços Ltda. como ME-EPP, a despeito de estar impedida de fazê-lo, em diversos pregões eletrônicos durante o exercício de 2017, em desacordo com os arts. 3º, II, § 4º, e 48, I, da Lei Complementar nº 123, de 2006.
2. 	Após a análise final, o auditor federal da Selog lançou o seu parecer conclusivo (Peça 28) , com a anuência dos dirigentes da unidade técnica (Peças 29-30) , nos seguintes termos:
	 “ (...)  Promovida a oitiva quanto às questões levantadas por esta Unidade Técnica, passa-se a analisar a resposta apresentada, tópico a tópico, conforme transcrição/contextualização a seguir.
	Item único do Ofício 2.526/2019-TCU/Selog (peça 8) : participação em certames públicos em 2017 se autodeclarando indevidamente microempresa ou empresa de pequeno porte (ME/EPP) , visando ao gozo dos benefícios conferidos pelos arts. 42 a 48 da Lei Complementar 123/2006, tendo sócio em comum com outra empresa EPP e, juntas, faturado acima do limite de enquadramento de EPP em 2016 e tendo a Equipar, já no ano seguinte, usufruído do benefício de participar de licitações públicas exclusivas para ME/EPP, o que contraria a finalidade da Lei Complementar 123/2006 e a vedação prevista no seu art. 3º, § 4º, inc. III, c/c art. 48, inc. I, da LC 123/2006.
	Fundamento legal ou jurisprudencial: art. 3º, § 4º, III, c/c o art. 48, I, da LC 123/2006.
	Contextualização:
	2. Com o acolhimento das propostas oferecidas por este secretaria (despacho do Ministro-Substituto André Luís de Carvalho - peça 1) , foi autuada a presente representação para apurar se a sociedade empresarial Equipar Construção Comércio e Serviços Ltda. (Equipar) teria participado dos seguintes pregões eletrônicos em 2017, com a homologação de 621 itens no valor total de R$ 4.768.466,34, utilizando-se indevidamente dos benefícios conferidos a ME/EPP pela LC 123/2006:
	Pregão Eletrônico
	Unidade licitadora (Uasg) 
	Itens homologados

	23/2017
	Fundação Universidade Federal/MS (154054) 
	13

	4/2017
	Colégio Militar de Campo Grande (160078) 
	3

	20/2017
	9º Batalhão de Engenharia de Combate/MS (160132) 
	13

	2/2017
	10º Regimento de Cavalaria Mecanizado/MS (160133) 
	5

	6/2017
		19

	2/2017
	18º Batalhão de Transporte (160136) 
	41

	2/2017
	Comando da 9ª Região Militar/MS (160140) 
	26

	1/2017
	4ª Brigada de Cavalaria Mecanizada/MS (160149) 
	238

	6/2017
	4ª Companhia de Engenharia CMB MEC/MS (160150) 
	196

	15/2017
	11º Regimento de Cavalaria Mecanizado/MS (160152) 
	3

	4/2017
	20º Regimento de Cavalaria Blindado/MS (160512) 
	2

	19/2017
		1

	5/2017
	9º Batalhão de Manutenção (160513) 
	33

	4/2017
	Base de Adm. e Apoio do C.M. Oeste (160530) 
	20

	5/2017
	Centro de Intendência da Marinha em Ladário (786810) 
	8

	3.	A representada integra uma amostra de dez casos, resultante de estudo realizado pela Secretaria de Gestão de Informações para o Controle Externo (SGI) , detalhado na instrução inicial à peça 6.
	Manifestação da representada:
	11. A jurisprudência deste Tribunal é no sentido de que a simples participação de licitante como ME ou EPP, amparada por declaração com conteúdo falso, configura fraude à licitação e enseja a aplicação das penalidades da lei. Nesse sentido os Acórdãos 61/2019, relator Ministro Bruno Dantas; 2.599/2017, relatora Ministra Ana Arraes; 1.702/2017, relator Ministro Walton Alencar Rodrigues; 568/2017, relator Ministro Aroldo Cedraz; 3.203/2016, relator Ministro Raimundo Carreiro; 745/2014, relator Ministro-Substituto Marcos Bemquerer Costa; 970/2011, relator Ministro-Substituto Augusto Sherman, todos do Plenário. 
	12. A participação exclusiva de ME e EPP foi condição destacada no edital e no sistema eletrônico dos pregões citados na contextualização – Tipo de benefício: 1 – participação exclusiva de ME/EPP (art. 48, I, da LC 123/2006) , tendo a representada se declarado apta a usufruir do tratamento favorecido estabelecido pela LC 123/2006 em todos os pregões (peças 13-27) . 
	13. Na tentativa de afastar a caracterização da fraude à licitação, a representada afirma que o único resultado financeiro a ser analisado em face das limitações estabelecidas pela LC 123/2006 seria o referente ao ano de 2017. Não obstante, admite a participação societária de Andre Luiz Vasconcelos Nespolo na representada e na sociedade empresarial Vasconcelos & Cia, ratificando o período de agosto de 2014 a dezembro de 2017 (peça 11, p. 4) .
	14. A representada demonstra, ainda, ter conhecimento da legislação infringida, citando textualmente o art. 3º, § 4º, III e IV, da LC 123/2006 (peça 11, p. 3) , que dispõe (grifado) :
Art. 3º (...) 
§ 4º Não poderá se beneficiar do tratamento jurídico diferenciado previsto nesta Lei Complementar, incluído o regime de que trata o art. 12 desta Lei Complementar, para nenhum efeito legal, a pessoa jurídica:
III - de cujo capital participe pessoa física que seja inscrita como empresário ou seja sócia de outra empresa que receba tratamento jurídico diferenciado nos termos desta Lei Complementar, desde que a receita bruta global ultrapasse o limite de que trata o inciso II do caput deste artigo;
IV - cujo titular ou sócio participe com mais de 10% (dez por cento) do capital de outra empresa não beneficiada por esta Lei Complementar, desde que a receita bruta global ultrapasse o limite de que trata o inciso II do caput deste artigo;
	15. O mencionado § 4º traz as excludentes do tratamento diferenciado dado pela LC 123/2006 e os incisos transcritos acima estão correlacionados com as hipóteses I e II do estudo da SGI– grupos de empresas relacionadas entre si com receita superior ao permitido, tendo todas ou uma delas sido beneficiada no ano seguinte.
	16. A relação entre a representada e a empresa Vasconcelos & Cia está devidamente demonstrada nos autos (peça 4) : (i) Andre Luiz Vasconcelos Nespolo como sócio administrador em comum pelo período de 12/8/2014 a 14/12/2017, detentor de 98% da participação societária da Vasconcelos & Cia desde seu ingresso em 18/7/2007; e (ii) endereço eletrônico único – GRUPO.VASCONCELOS@OUTLOOK.COM.
	17. Ao contrário do alegado, a ausência de receita contabilizada pela representada nos anos de 2015 e 2016 não impede a análise da receita bruta global das empresas. Assim, considerando que, em 2016, a empresa Vasconcelos & Cia recebeu R$ 4.961.937,71, nos termos do art. 3º, § 4º, IV, da LC 123/2006, a representada não poderia ter se beneficiado do tratamento jurídico diferenciado no ano de 2017.
	18. Cumpre ressaltar que: (i) os valores constantes do Quadro 3 da instrução inicial (peça 6, p. 3) são referentes a valores pagos com recursos federais, obtidos em consulta ao Portal da Transparência do Governo Federal, e (ii) em nenhum momento houve tentativa de caracterizar a soma dos valores dos itens homologados nas licitações de 2017 como receita da representada. Até mesmo porque, uma das informações preliminares é justamente a de que são todos pregões eletrônicos para registro de preço (peça 4, p. 1) .
	19. A apuração é feita do seguinte modo: em 2016, a empresa Equipar, então denominada Vasconcelos Empreendimentos Ltda. ME, juntamente com a empresa Vasconcelos & Cia, auferiram receita de R$ 4.961.937,71, valor maior que R$ 3.600.000,00 (limite do art. 3º, II, da LC 123/2006 à época) . Portanto, também devidamente comprovada a receita global superior ao permitido no ano de 2016.
	20. O Decreto 8.538/2015, que regulamenta o tratamento favorecido, diferenciado e simplificado para as microempresas, empresas de pequeno porte, agricultores familiares, produtores rurais pessoa física, microempreendedores individuais e sociedades cooperativas de consumo nas contratações públicas de bens, serviços e obras no âmbito da administração pública federal, dispõe no § 2º do art. 13 (grifado) :
Art. 13 (...) 
§ 2º Deverá ser exigida do licitante a ser beneficiado a declaração, sob as penas da lei, de que cumpre os requisitos legais para a qualificação como microempresa ou empresa de pequeno porte, microempreendedor individual, produtor rural pessoa física, agricultor familiar ou sociedade cooperativa de consumo, estando apto a usufruir do tratamento favorecido estabelecido nos art. 42 ao art. 49 da Lei Complementar nº 123, de 2006.
	21. Assim, a prestação de declaração falsa em licitação, com o fim de usufruir indevidamente dos benefícios previstos na LC 123/2006, caracteriza burla ao princípio constitucional da isonomia e à finalidade pública almejada pela lei e pelos arts. 170, IX, e 179 da Constituição Federal, que é o fomento do desenvolvimento econômico das micro e pequenas empresas, por meio de tratamento favorecido em relação ao dispensado às empresas de maior porte (Acórdão 2858/2013-TCU-Plenário, relator Ministro Benjamin Zymler) .
	22. No tocante às alegações da representada quanto ao ano de 2018, entende-se que não são argumentos aptos a afastar a irregularidade em análise, mesmo porque sua conduta nesse ano não é o objeto dos autos.
	23. Diante do exposto, os elementos constantes dos autos permitem, desde já, a avaliação quanto ao mérito da presente representação como procedente. 
	24. Devidamente caracterizada nos autos a ocorrência de fraude à licitação, pelo usufruto indevido do tratamento diferenciado estabelecido pela LC 123/2006, mediante a prestação de declaração falsa em certames licitatórios exclusivos para ME e EPP, justifica-se a aplicação da sanção de declaração de inidoneidade da Equipar para participar, por até cinco anos, de licitação na Administração Pública Federal, com fundamento no art. 46 da Lei 8.443/1992, c/c o art. 271 do Regimento Interno deste Tribunal (RI/TCU) .
25. Em virtude do exposto, propõe-se:
25.1. conhecer da representação, satisfeitos os requisitos de admissibilidade constantes no art. 237, VI, do Regimento Interno/TCU, e no art. 103, § 1º, da Resolução - TCU 259/2014;
25.2 no mérito, considerar a presente representação procedente;
25.3. declarar, com fundamento no art. 46 da Lei 8.443/1992, c/c o art. 271 do RI/TCU, a inidoneidade da sociedade empresarial Equipar Construção Comércio e Serviços Ltda. (CNPJ 20.818.418/0001-18) para participar, por até cinco anos, de licitações no âmbito da Administração Pública Federal (ou com ela contratar) ou em que haja utilização de recursos federais, em razão da caracterização de fraude à licitação, pelo usufruto indevido do tratamento diferenciado estabelecido pela LC 123/2006, mediante a prestação de declaração falsa em certames licitatórios exclusivos para ME e EPP, infringindo o disposto no art. 3º, § 4º, IV, c/c o art. 48, I, da LC 123/2006;
25.4. informar à Equipar Construção Comércio e Serviços Ltda. que o conteúdo da deliberação que vier a ser proferida poderá ser consultado no endereço www.tcu.gov.br/acordaos; e
25.5. arquivar os presentes autos, nos termos do art. 169, II, do Regimento Interno/TCU.”
É o Relatório.

João Rafael Sanches Florindo (OAB/MS 2.870)

Não atuou.

REPRESENTAÇÃO. FRAUDE EM PROCESSOS LICITATÓRIOS. OITIVA. CONHECIMENTO. PROCEDÊNCIA. INIDONEIDADE DA LICITANTE FRAUDADORA. DETERMINAÇÕES. CIÊNCIA.

REPRESENTAÇÃO (REPR)

Secretaria de Controle Externo de Aquisições Logísticas (Selog).

Trata-se de representação formulada pela Secretaria de Controle Externo de Aquisições Logísticas (Selog) para apurar a indevida participação da Equipar Construção Comércio e Serviços Ltda. como ME-EPP, a despeito de estar impedida de fazê-lo, em diversos pregões eletrônicos durante o exercício de 2017, em desacordo com os arts. 3º, II, § 4º, e 48, I, da Lei Complementar nº 123, de 2006.
2.	A presente representação deve ser, preliminarmente, conhecida pelo TCU, já que preenchidos os requisitos legais e regimentais de admissibilidade.
3.	No mérito, diante da confirmação da suscitada irregularidade, a presente representação deve ser considerada procedente. 
4.	Os diversos pregões eletrônicos foram conduzidos, em 2017, com a homologação de 621 itens sob o valor total de R$ 4.768.466,34 pelas seguintes premissas:
	Pregão Eletrônico
	Unidade (UASG) 
	Itens Homologados

	23/2017
	Fundação Universidade Federal/MS (154054) 
	13

	4/2017
	Colégio Militar de Campo Grande (160078) 
	3

	20/2017
	9º Batalhão de Engenharia de Combate/MS (160132) 
	13

	2/2017
	10º Regimento de Cavalaria Mecanizado/MS (160133) 
	5

	6/2017
		19

	2/2017
	18º Batalhão de Transporte (160136) 
	41

	2/2017
	Comando da 9ª Região Militar/MS (160140) 
	26

	1/2017
	4ª Brigada de Cavalaria Mecanizada/MS (160149) 
	238

	6/2017
	4ª Companhia de Engenharia CMB MEC/MS (160150) 
	196

	15/2017
	11º Regimento de Cavalaria Mecanizado/MS (160152) 
	3

	4/2017
	20º Regimento de Cavalaria Blindado/MS (160512) 
	2

	19/2017
		1

	5/2017
	9º Batalhão de Manutenção (160513) 
	33

	4/2017
	Base de Adm. e Apoio do C.M. Oeste (160530) 
	20

	5/2017
	Centro de Intendência da Marinha em Ladário (786810) 
	8

5.	Em linhas gerais, a partir dos estudos realizados pela Secretaria de Gestão de Informações para o Controle Externo do TCU (SGI) , a irregularidade consistiria em a referida empresa (Ruben Boff Damian & Cia Ltda.) ter indevidamente usufruído dos benefícios legais nos aludidos certames licitatórios oferecidos somente em prol das microempresas e das empresas de pequeno porte (ME-EPP) , em desacordo com os arts. 3º, II, § 4º, e 48, I, da Lei Complementar nº 123, de 2006.
6.	A Selog promoveu, assim, a oitiva da referida sociedade empresária (Equipar Construção Comércio e Serviços Ltda.) para se manifestar sobre a seguinte falha: “ (...)  a sua participação em certames públicos em 2017 se autodeclarando indevidamente microempresa ou empresa de pequeno porte (ME/EPP) , visando ao gozo dos benefícios conferidos pelos arts. 42 a 48 da Lei Complementar 123/2006, tendo sócio em comum com outra empresa EPP e, juntas, faturado acima do limite de enquadramento de EPP em 2016 e tendo a Equipar, já no ano seguinte, usufruído do benefício de participar de licitações públicas exclusivas para ME/EPP, o que contraria a finalidade da Lei Complementar 123/2006 e a vedação prevista no seu art. 3º, § 4º, inc. III, c/c art. 48, inc. I, da LC 123/2006.”
7.	Em sua resposta para as evidências de fraude nos aludidos processos de licitação, a empresa apresentou, em síntese, as seguintes alegações: 
 (i) não teria ocorrido a extrapolação dos limites previstos no art. 3º, I e II, da LC nº 123, de 2006, tornando lícita as correspondentes adjudicações obtidas nos procedimentos licitatórios;
 (ii) não teria sido observada a orientação estabelecida pelo art. 3º, § 4º, III e IV, da LC nº 123, de 2006, pois ela não vedaria a participação do mesmo sócio em duas empresas, desde que observada a análise da receita global auferida pelas empresas a cada exercício financeiro;
 (iii) a empresa não teve qualquer receita contabilizada nos anos de 2015 e 2016, devendo ser considerado apenas o resultado financeiro de 2017 para a análise da eventual irregularidade; e
 (iv) teria sido promovida a comunicação do desenquadramento como EPP (exclusão do Simples Nacional) no ano de 2018, além de André Luiz Vasconcelos Nespolo ter saído do quadro societário da aludida empresa. 
8.	De todo modo, após a análise final do feito, a Selog confirmou a ocorrência da referida fraude à licitação, ante a indevida utilização dos benefícios concedidos apenas às ME-EPP, tendo a unidade técnica proposto, então, o conhecimento da presente representação para, no mérito, considerá-la procedente e, assim, decretar a inidoneidade da referida empresa para licitar com a administração federal. 
9.	O TCU pode incorporar o parecer da unidade técnica a estas razões de decidir.
10.	As justificativas apresentadas pela referida empresa não merecem ser acolhidas pelo TCU, já que não afastaram as evidências de fraude ao processo de licitação, tendo a unidade técnica assinalou (Peça 5) a inobservância das excludentes do tratamento diferenciado dado pela LC nº 123, de 2006, já que o art. 3º, § 4º, IV, dessa lei proibiria a concessão do referido benefício à pessoa jurídica “cujo titular ou sócio participe com mais de 10% (dez por cento) do capital de outra empresa não beneficiada por esta Lei Complementar, desde que a receita bruta global ultrapasse o limite  (...) ”.
11.	Ao discorrer sobre a ausência de recebimento das receitas contabilizadas em 2015 e 2016, além da saída de André Luiz do quadro societário, a unidade técnica assinalou que, independentemente da contabilização formal dessas entradas no referido período e da eventual saída do sócio em 2017, a empresa teria experimentado o recebimento, em 2016, de R$ 4.961.937,71 e isso impediria o tratamento diferenciado, em 2017, nos termos do art. 3º, § 4º, IV, da LC nº 123, de 2006.
12.	A unidade técnica pontou, ainda, que, ao analisar a superação do limite de receita da Equipar Construção Comércio e Serviços Ltda. para o enquadramento como ME-EPP, considerou apenas os valores pagos à empresa com os recursos federais, não tendo sido contabilizados os eventuais pagamentos com recursos provenientes de outras origens.
13.	A unidade técnica também registrou, enfim, que a jurisprudência do TCU estaria firmada no sentido de a indevida participação nas licitações reservadas em prol das ME-EPP constituir a suscitada fraude à licitação e ensejar a decretação de inidoneidade em desfavor do licitante fraudador, não necessitando, para tanto, da efetiva percepção de vantagem econômica para a eventual configuração do aludido ilícito (v. g.: Acórdãos 3.217/2010, 1.702/2017, do Plenário, sob a relatoria do Ministro Walton Alencar Rodrigues; e Acórdão 1593/2019-TCU-Plenário, sob a relatoria do Ministro-Substituto Marcos Bemquerer Costa) .
14.	O TCU deve conhecer, portanto, da presente representação para, no mérito, considerá-la procedente, decretando, por conseguinte, a inidoneidade da referida empresa para participar de licitação na administração federal pelo período de 1 (um) ano, ante a efetiva comprovação da aludida fraude aos processos de licitação, nos termos do art. 46 da Lei nº 8.443, de 1992.
Ante o exposto, voto pela prolação do Acórdão ora submetido a este Colegiado. 
TCU, Sala das Sessões, em 18 de março de 2020.
Ministro-Substituto ANDRÉ LUÍS DE CARVALHO
Relator